【裁判字號】    97,訴,1394
【裁判日期】    980318
【裁判案由】    殺人未遂
【裁判全文】
臺灣臺北地方法院刑事判決              97年度訴字第1394號
公  訴  人  臺灣臺北地方法院檢察署檢察官
被      告  甲○○
指定辯護人  本院公設辯護人乙○○
上列被告因殺人未遂案件，經檢察官提起公訴 （97年度偵字第
11949號），本院判決如下：
    主  文
甲○○殺人未遂，累犯，處有期徒刑伍年肆月。
    事  實
一、甲○○前於民國95年間因公共危險案件，經本院以95年店交
    簡字第37號刑事簡易判決判處有期徒刑2月確定，並於95年6
    月22日發監執行，而於95年8月21日執行完畢。甲○○於97
    年4月26日16時許，與丙○○、高榮輝及高榮輝之友人約5、
    6人，在高榮輝位於臺北市○○區○○路4段134號2樓之住處
    飲酒，至同日17時許，經由甲○○之提議，遂同往臺北市○
    ○區○○路3段207號「三姊妹卡拉OK」繼續飲酒、唱歌，席
    間，甲○○與丙○○、高榮輝因故發生口角，而在該店外某
    處與丙○○、高榮輝互毆成傷（甲○○受傷部分未據告訴）
    ，乃不歡而散，甲○○即懷恨在心。嗣丙○○與高榮輝、蔡
    尚效等人前往池德芳經營之明展機車行（臺北市○○區○○
    路4段233號）內聊天，迨同日19時20分許，甲○○乘車路過
    該處，發現丙○○、高榮輝在該店內，遂持隨身攜帶之美工
    刀1支，進入該店內欲與丙○○、高榮輝理論，甲○○進入
    該店後明知丙○○當時並未持有任何武器，雙方僅其持有銳
    利之美工刀1支，可預見當時其持該美工刀往丙○○身上揮
    砍，將因此傷及丙○○身體之要害部位而發生死亡之結果，
    竟對於該死亡結果之發生，不違背其本意，於以右手持該美
    工刀朝丙○○之頸部、前胸、手臂及腳部揮砍，造成丙○○
    身體左側頸部2處切割傷（4.5公分及8公分）、左側前胸2處
    切割傷（4公分及13公分）、右前臂腹側1處切割傷（22公分
    ）、左前臂背側1處撕裂傷（8公分）及左足部背側1處切割
    傷（4公分）之傷口，當場鮮血直流，幸經立即送往醫院急
    救，緊急進行縫合手術，始倖免於死。
二、案經丙○○訴由臺北市政府警察局文山第一分局報告臺灣臺
    北地方法院檢察署檢察官偵查起訴。
    理  由
壹、程序部分
一、按刑事訴訟法第159條第1項規定，被告以外之人於審判外之
    言詞或書面陳述，除法律有規定外，不得作為證據。惟同法
    第159條之5第2項已規定，當事人、代理人或辯護人於法院
    調查證據時，知有第159條第1項不得為證據之情形，而未於
    言詞辯論終結前聲明異議者，視為有前項之同意（指同條第
    1項之同意作為證據）。此乃第159條第1項所容許，得作為
    證據之例外規定之一。經查本案被告甲○○及公設辯護人於
    言詞辯論終結前，已就證人即告訴人丙○○之警詢筆錄主張
    有刑事訴訟法第159條第1項不得為證據之情形，故該警詢筆
    錄自無證據能力，合先敘明。
二、按除法律另有規定者外，不問何人，於他人之案件，有為證
    人之義務，而證人除未滿16歲或因精神障礙，不解具結意義
    及效果者外，應命具結；又證人或鑑定人依法應具結而未具
    結者，其證言或鑑定意見，不得作為證據，刑事訴訟法第17
    6條之1、第186條第1項、第158條之3定有明文。又法院於審
    判期日的調查證據程序，關於犯罪事實之調查與證明，只能
    以刑事訴訟法准許之法定證據方法（如被告之供述、人證、
    鑑定、文書、勘驗）為之。而告訴人係向司法警察機關或偵
    查機關申告犯罪事實而要求訴追之人，其於我國刑事訴訟法
    中，並非法定列舉之獨立證據方法，若以告訴人所陳親身經
    歷之被害經過，作為認定犯罪事實之依據時，乃居於證人之
    地位，亦即其證據方法為證人，必須踐行有關證人之證據調
    查程序，除非其有依法不得令其具結之情形，否則事實審法
    院應命其具結，若依法應具結而未具結時，該告訴人有關被
    害事實之陳述，無證據能力，法院不得援其陳述作為判決之
    基礎（93年臺上字第6578號判例要旨、93年度臺上字第5964
    號判決意旨參照），查告訴人於97年6月23日接受檢察官偵
    訊時，係以告訴人身分應訊而未具結，有該次偵訊筆錄可佐
    （見偵卷第22、23頁），故告訴人該次偵查中之供述自無證
    據能力。
貳、實體部分
一、訊據被告其雖坦承於前揭時地持美工刀揮劃告訴人，並致告
    訴人因而受有上開傷害之事實，惟矢口否認有何殺人未遂犯
    行，並辯稱：伊於案發當天是第一次碰到告訴人，結果酒後
    發生口角，伊被告訴人及高榮輝毆打，伊心裡有委屈，氣不
    過就再去找與告訴人理論，在機車店大家就互毆，伊手裡拿
    美工刀出來反制才在扭打間無意傷害到告訴人，伊沒有說過
    要給告訴人死，且伊自己當日也有受傷，伊無殺人犯意云云
    。經查：
（一）被告甲○○於97年4月26日先與告訴人丙○○在卡拉OK店
      發生互毆衝突，嗣於同日晚間7時20分許，在臺北市○○
      路○段223號，持美工刀揮劃告訴人之頸部、前胸部及四肢
      ，致告訴人受有身體左側頸部2處切割傷（4.5公分及8公
      分）、左側前胸2處切割傷（4公分及13公分）、右前臂腹
      側1處切割傷（22公分）、左前臂背側1處撕裂傷（8公分
      ）及左足部背側1處切割傷（4公分）傷口之事實，業據被
      告自承在卷，核與告訴人指訴之被害情節一致，並有臺北
      市立萬芳醫院97年4月28日診斷證明書及告訴人受傷照片4
      張在卷可查（見偵卷第9、10頁）。
（二）被告雖以前開情詞據以辯稱並無殺人犯意云云，然查：
    (1)按殺人與傷害之區別，應以有無殺意為斷，其受傷之多寡
      及是否為致命部位，輕重如何，有時雖可藉為認定有無殺
      意之參考，究不能據為絕對標準。又殺人未遂之成立，以
      有殺害他人生命之故意，著手於殺人之實行而未發生死亡
      之結果為要件；倘無使人喪失生命之故意，僅在使其身體
      、健康受到傷害，則為傷害罪。故殺人未遂、傷害之區別
      ，端賴行為人行為時，究出於殺人或傷害之犯意而定。至
      殺人犯意之存否，固係隱藏於行為人內部主觀之意思，被
      害人傷痕之多寡、受傷處所是否即為致命部位、傷勢輕重
      程度、加害人下手情形所用兇器為何，並與被害人曾否相
      識、有無宿怨等情，雖不能執為區別殺人與傷害之絕對標
      準，然仍非不得權衡審酌事發當時情況，觀其行為動機，
      視其下手情形、用力輕重、砍向部位之手段，佐以其所執
      兇器、致傷結果、與被害人之關係暨行為後之情狀等予以
      綜合觀察論斷。查本件被告持美工刀揮砍之經過，業據證
      人即告訴人丙○○到庭結證稱：97年4月26日中午高榮輝
      打電話給伊，叫伊去高榮輝家喝酒，伊當天才認識被告，
      在高榮輝家沒有發生糾紛，當天下午4點我們去「三姊妹
      卡拉OK」喝酒，被告說伊是不是高榮輝找來揍他的，一直
      挑釁，伊說沒有，伊和被告無冤無仇，離開「三姊妹卡拉
      OK」後，約下午5點多，伊去距離「三姊妹卡拉OK」約500
      公尺遠的明展機車行，伊和高榮輝在機車行內與老闆池德
      芳聊天，被告一進來，我們當時沒有講話，被告就手持美
      工刀砍伊，伊第1刀砍脖子，伊坐在沙發上，伊當時傻掉
      ，血都噴出來了，伊的左手就去摸著脖子，伊的右手就去
      擋，又被畫1刀，伊身上都是刀傷，伊的脖子2刀、手1刀
      、身上2刀、腳1刀，被告一邊砍伊，一邊說要給伊死，當
      時伊身上沒有帶東西，後來池德芳先打電話叫救護車來，
      派出所的警員再來，被告後來坐朋友的車走了等語詳實（
      見本院卷一第41至43頁），核與證人池德芳具結證稱：
      被告拿美工刀砍告訴人時，伊有在場，當時告訴人的脖子
      一直噴血，手也是（見偵卷第23頁）及證人高榮輝到庭證
      述：被告拿美工刀砍告訴人時，伊坐在告訴人旁邊，當時
      告訴人的脖子一直噴血等語互核相符（見偵卷第23頁），
      且被告於警詢時亦供承：伊於26日17時許在「三姊妹卡拉
      OK」前與綽號阿良之男子口角後雙方互毆，該男子有拿磚
      頭打伊，當時雙方都有受傷，後來各自離開，於19時許回
      家路上再看到該男子（北市○○區○○路4段223號1樓前
      騎樓），就拿摩托車上的美工刀上前再次打起來等情無訛
      （見偵卷第3、4頁），由此可見告訴人事先並不知被告會
      到該機車行，係在無預警而無防備之情形下突遭被告攻擊
      ，復參以被告揮砍告訴人脖子之刀痕既長且深，此觀諸卷
      附告訴人受傷照片至為明確（見偵卷第10頁），而告訴人
      證稱其身高170公分，體重大約1百多公斤（見本院卷一第
      41 至43），倘若被告進入機車行內有先與告訴人發生扭
      打，並未直接拿美工刀朝告訴人揮砍，則在告訴人身材如
      此高壯而無不能抵抗之情形下，衡情被告豈可能輕易以美
      工刀在告訴人之頸部、胸部等處造成多處既長且深之傷痕
      ，是告訴人證稱被告是一進來沒有講話，就手持美工刀朝
      伊揮砍，並無與被告先發生扭打等情，應堪採信，被告辯
      稱其是因先與告訴人發生扭打，才拿美工刀防衛不小心劃
      到的云云，顯係卸責之詞，不足採信。
    (2)案發當時被告既係直接朝告訴人之頸部持刀揮砍，且審酌
      被告揮砍告訴人脖子之刀痕既長且深，而人體頭部係人之
      生命中樞，內有主司運動、感覺、記憶、動作協調等功能
      之大腦、小腦，及調節血壓、呼吸等重要功能之腦幹等重
      要器官，而頸部則內含氣管，更有大動脈流經，均屬人體
      之要害所在，且甚為脆弱，倘受刀器砍擊，極易肇致死亡
      之結果，此乃眾所周知之事實，被告於行為時，雖自承係
      酒後喝多了，然其對於此一般人皆知之常識，要無不知之
      理。從而，被告可預見持刀器朝告訴人之頸部砍擊，易造
      成告訴人死亡結果，仍不違背本意，猝然持美工刀朝告訴
      人要害之頸部、胸部揮刺，致告訴人受有前揭傷害，業如
      前述，其頸部所受之刀傷長達8公分，致告訴人當時頸部
      大量出血，足見被告下手之猛烈與殺人犯意之堅定，其有
      殺人之犯意要無疑義，是被告辯稱：伊係在扭打中不慎拿
      美工刀傷到告訴人，並無殺人犯意云云，尚無足取。
（三）綜上所論，被告辯解均屬臨訟卸責之詞，均無可信，本件
      事證明確，被告殺人未遂犯行堪予認定，應依法論科。
三、核被告所為，係犯刑法第271條第2項、第1項之殺人未遂罪
    。查被告有如犯罪事實欄所載之前案及執行紀錄之事實，有
    臺灣高等法院被告前案紀錄表在卷可徵（見本院卷第4頁）
    ，其於受有期徒刑執行完畢5年以內，故意再犯本件有期徒
    刑以上之罪，應依刑法第47條第1項規定加重其刑，惟因死
    刑、無期徒刑不得加重，僅就有期徒刑部分加重其刑。被告
    已著手於殺人犯行之實行，而未發生死亡之結果，爰依刑法
    第25條第2項減輕其刑，故死刑減為無期徒刑，無期徒刑減
    為20年以下15年以上有期徒刑，有期徒刑減輕其刑2分之1，
    並依法先加後減之。爰審酌被告犯罪之動機係因偶發衝突一
    時失慮、持美工刀揮砍之犯罪手段、與告訴人平日原不相識
    、犯罪所生之危害、告訴人所受之傷勢、被告於本院審理期
    間已交付5萬元賠償金予告訴人收受（見本院卷一第46、57
    頁）、告訴人業已當庭表示原諒被告（見本院卷二第19頁）
    及被告犯罪後坦承事實經過然否認有殺人犯意之態度等一切
    情狀，判處如主文所示之刑，以示懲儆。末查，被告持以揮
    砍告訴人之美工刀1把，並未扣案，且被告復未供承為其所
    有，亦非違禁物，爰不予宣告沒收。
據上論斷，應依刑事訴訟法第299條第1項，刑法第271條第2項、
第1項、第25條第2項、第47條第1項，判決如主文。
本案經檢察官林冠佑到庭執行職務
中    華    民    國    98    年    3     月    18    日
                        刑事第五庭審判長法  官  黃程暉
                                        法  官  吳勇毅
                                        法  官  李宜娟
上正本證明與原本無異。
如不服本判決應於收受送達後10日內向本院提出上訴書狀，並應
敘述具體理由；其未敘述上訴理由者，應於上訴期間屆滿後20日
內向本院補提理由書（均須按他造當事人之人數附繕本）「切勿
逕送上級法院」。告訴人或被害人如對於本判決不服者，應具備
理由請求檢察官上訴，其上訴期間之計算係以檢察官收受判決正
本之日期為準。
送上級法院」。
                                        書記官  張華瓊
中    華    民    國    98    年    3     月    20    日
附錄本案論罪科刑法條：
中華民國刑法第271條
（普通殺人罪）
殺人者，處死刑、無期徒刑或 10 年以上有期徒刑。
前項之未遂犯罰之。
預備犯第 1 項之罪者，處 2 年以下有期徒刑。


司法院資訊處製作；財團法人民間司法改革基金會備份。
